臺灣高等法院高雄分院刑事判決　　94年度重上更(十)字第14號
上　訴　人
即　被　告　甲○○
選任辯護人　蔡淑媛律師
　　　　　　陳意青律師
上　訴　人
即　被　告　丙○○
上一被告
指定辯護人　李錦臺律師
上列上訴人等因偽造有價證券等案件，不服臺灣高雄地方法院81
年度訴字第3462號中華民國82年3 月31日第一審判決（起訴案號
：臺灣高雄地方法院檢察署81年度偵字第12638 、13561 、1995
3 號），提起上訴，判決後，經最高法院第10次發回更審，本院
判決如下：
    主  文
原判決關於甲○○、丙○○部分，均撤銷。
甲○○、丙○○共同意圖供行使之用，而偽造有價證券，各處有
期徒刑年。附表編號一、二、五、六所示偽造之署押，均沒收
。
    事  實
一、甲○○、李林寶蓮（經本院更八審判處罪刑確定）夫妻自丙○○處得知呂世印（經本院更一審判處罪刑確定）急需資金
    週轉，而其住處房地係其母乙○○所有（坐落高雄市○○區
    ○○段737-1 號、高雄市三民區○○○ 街401 號、建號922
    號），遂於民國（下同）81年2 月下旬某日，先由甲○○、
    李林寶蓮借與呂世印新臺幣（下同）30萬元，以示友好，使
    呂世印心生感激，而以「三哥」、「三嫂」相稱。丙○○則
    自稱為呂世印之「五哥」，並繼而鼓動呂世印，稱其得以其
    母乙○○上開房地之相關證件，續向甲○○夫妻抵押借款。
    丙○○、甲○○、李林寶蓮則與呂世印，均明知未得乙○○
    之委任申領印鑑證明及未得乙○○同意辦理上開房地之抵押
    權設定，竟共同基於行使偽造私文書及使公務員登載不實之
    概括犯意聯絡，推由呂世印於81年3 月8 日，在其前址住處
    ，向其母乙○○佯稱「欲辦理上述房屋3 樓之保存登記，並
    可將所有權更改為4 樓半」，而自乙○○處取得上開房地所
    有權狀及印鑑章，於81年3 月10日上午，丙○○陪同呂世印
    前往高雄市政府三民戶政事務所（下稱三民戶政所），推由
    呂世印於委任書及印鑑證明申請書上偽造「乙○○」之簽名
    （如附表編號1 所示），盜蓋乙○○之印鑑章，用以偽造乙○○名義之委任書及印鑑證明申請書，持以行使而使該戶政
    所承辦公務員於職務上所掌之印鑑證明申請書上，登載「由
    乙○○委任呂世印申領」之不實事項，而核發由呂世印申領
    乙○○之印鑑證明書5 份。同日（起訴書誤為81年3 月9 日
    ），丙○○偕同呂世印前往高雄市前鎮區○○○路92號甲○○住處，將上開乙○○之房地所有權狀、印鑑章、印鑑證明
    書、戶籍謄本等相關證件交與甲○○，而於呂世印、丙○○
    邀約之不知情代書廖美玲到場後，甲○○、李林寶蓮及丙○○、呂世印即共同委請廖美玲，代繕以乙○○為義務人，借
    貸360 萬元之「土地、建築改良物抵押權設定契約書」及「
    土地登記申請書」各1 份，盜蓋乙○○之印鑑章，而偽造私
    文書，因廖美玲以房地所有權人乙○○未到場，不予代理送
    件，甲○○等4 人即推由丙○○充當代理人，於81年3 月11
    日上午9 時25分，持以行使上開偽造之「抵押權設定契約書
    」、「土地登記申請書」及印鑑證明書、戶籍謄本、土地建
    築改良物所有權狀，向高雄市三民地政事務所（下稱三民地
    政所）申請抵押權設定登記（收件文號622）， 使該地政所
    承辦公務員將此不實事項「權利人李林寶蓮於上開房地有
    360 萬元，權利存續期間自81年3 月10日起至101 年3 月9
    日止，為期30年」之第2 順位抵押權設定登記，登載於職務
    上所掌之上揭土地、建物登記簿上，均足以生損害於乙○○
    及戶政、地政機關登記之正確性。甲○○、李林寶蓮夫妻因
    恐將來拍賣抵押物時，乙○○對於上開抵押債權發生爭執，
    乃於81年3 月11日下午，由丙○○帶同呂世印至甲○○夫妻
    住處，甲○○、李林寶蓮、呂世印、丙○○均承上開行使偽
    造私文書及使公務員登載不實之概括犯意聯絡，均明知乙○○並未向甲○○、李林寶蓮借得360 萬元，推由丙○○指示
    呂世印倒填日期為81年3 月10日，而書立呂世印與乙○○共
    同借款360 萬元，並推由呂世印偽造「乙○○」簽名（如附
    表編號2 所示）完成偽造借據之私文書。甲○○、李林寶蓮
    、呂世印、丙○○亦均明知乙○○並無同意簽發本票之有價
    證券，竟於同時、地，共同基於意圖供行使之用，而偽造本
    票有價證券之犯意聯絡，推由呂世印偽造「乙○○」簽名於
    票號第04 1901 號、票面金額360 萬元之本票發票人欄（如
    附表編號3 所示），及接續偽造「乙○○」簽名於票號第
    000000-00000 0號、票面金額各3 萬元（佯作每月利息）之
    本票發票人欄（如附表編號4 所示），而偽造乙○○與呂世
    印為共同發票人之有價證券，並由甲○○持乙○○之印鑑章
    盜蓋於本票及借據上，足以生損害於乙○○，而補充完成偽
    造乙○○與呂世印為共同發票人之有價證券。甲○○、李林
    寶蓮夫妻始將100 萬元借予呂世印（因預扣利息及扣除81年
    2 月下旬借用之30萬元及其他手續費用，呂世印實得60餘萬
    元），並將乙○○印鑑章1 顆及上開房地所有權狀交還呂世
    印。
二、甲○○夫妻、丙○○又誘使呂世印再以前開手法設定抵押向
    甲○○夫妻借款80萬元，其4 人均承前共同行使偽造私文書
    及使公務員登載不實之概括犯意聯絡，推由呂世印於81年4
    月20日，在其前址住處，續向其母乙○○佯稱：「住處建物
    增建4 樓時，建築師畫錯圖，須重新辦理建物修正及簽發授
    權書」等語，而向乙○○取得上開房地所有權狀及印鑑章，
    並使乙○○在呂世印僅填載「授權書、授權人」，其他內容
    空白之書面上簽寫「乙○○」之授權書；呂世印續於81年4
    月21日，前往三民戶政所，於委任書及印鑑證明申請書上偽
    造「乙○○」之簽名（如附表編號5 所示），盜蓋乙○○之
    印鑑章，用以偽造乙○○名義之委任書及印鑑證明申請書，
    持以行使而使該戶政所承辦公務員於職務上所掌之印鑑證明
    申請登記文書上，登載「由乙○○委任呂世印申領」之不實
    事項，而核發由呂世印申領乙○○之印鑑證明書5 份，同日
    下午持之連同房地所有權狀等資料，前往甲○○住處交予甲○○，呂世印則於甲○○住處依其指示在上開空白授權書上
    ，補填「茲本人（即乙○○）同意授權呂世印先生全權處理
    坐落高雄市三民區○○○ 街401 號不動產建物之一切事宜及
    過戶擔保等權利」等內容，並倒填日期為同年3 月10日後交
    予甲○○；呂世印、甲○○、李林寶蓮、丙○○均明知乙○○未同意提供上開房地供李林寶蓮抵押擔保，竟仍承前共同
    基於行使偽造私文書及使公務員登載不實之概括犯意聯絡，
    於81年4 月22日，推由丙○○委請不知情之廖美玲代書，於
    甲○○住處，代繕以乙○○為義務人，借貸360 萬元之「土
    地、建築改良物抵押權設定契約書」及「土地登記申請書」
    各1 份，盜蓋乙○○之印鑑章，而偽造私文書，推由丙○○
    充當代理人，於81年4 月22日9 時20分，持以行使上開偽造
    之「抵押權設定契約書」、「土地登記申請書」及印鑑證明
    書、戶籍謄本、土地、建築改良物所有權狀，向三民地政所
    申請抵押權設定登記（收件文號：11102 號），使該地政所
    承辦公務員將此不實之事項「權利人李林寶蓮於上開房地有
    360 萬元，權利存續期間自81年4 月21日起至101 年」載於
    職務上所掌之前揭土地、建物登記簿上，均足以生損害於乙○○及戶政、地政機關登記之正確性；甲○○、李林寶蓮夫
    妻仍防止將來乙○○對於上開房地之抵押權爭執，於81年4
    月23日，在甲○○夫妻住處，甲○○、李林寶蓮、呂世印、
    丙○○均承前行使偽造私文書及使公務員登載不實之概括犯
    意聯絡，均明知乙○○並未向甲○○、李林寶蓮再借得360
    萬元，推由丙○○指示呂世印填載日期為81年4 月23日，而
    書立呂世印與乙○○共同借款360 萬元，並推由呂世印偽造
    「乙○○」簽名（如附表編號6 所示）用以偽造借條之私文
    書；甲○○、李林寶蓮、呂世印、丙○○亦均明知乙○○並
    無同意於本票背書，竟共同承前偽造私文書之犯意聯絡，推
    由呂世印偽造「乙○○」簽名於票號第261276號、票面金額
    360 萬元之本票背面（如附表編號七所示），及接續偽造「
    乙○○」簽名10枚於如附表編號8 所示票面金額2 萬4,000
    元（佯作每月利息），而偽造乙○○名義為本票背書之私文
    書，並由甲○○持乙○○之印鑑章盜蓋於前開本票背面及借
    條上，足以生損害於乙○○。甲○○、李林寶蓮夫妻始推由
    丙○○簽發面額30萬元支票1 紙（發票日：81年4 月24日，
    票號：0000000 ，付款人：台灣區中小企業銀行南高雄分行
    ）交與呂世印，呂世印則於81年4 月27日，向不知情之乙○○借用其設於合作金庫三民支庫帳戶提示兌領。
三、嗣於81年5 月26日，甲○○、李林寶蓮基於共同犯意，推由
    李林寶蓮持上開偽造之第041901號、面額360 萬元之本票1
    紙（附表編號3 所示），向臺灣高雄地方法院聲請准許強制
    執行之裁定後，於同年6 月15日為強制執行之聲請，致使乙○○所有之上開土地、房屋於同年月18日遭受查封，於強制
    執行拍賣期間之同年8 月10日，李林寶蓮復提出上開偽造乙○○背書之第261276號、面額360 萬元之本票，向臺灣高雄
    地方法院民事執行處聲明參予分配。嗣因與乙○○成立和解
    ，而撤回強制執行。
四、案由乙○○於81年6 月1 日訴請臺灣高雄地方法院檢察署檢
    察官偵查起訴。
    理  由
一、訊據上訴人即被告甲○○、丙○○均否認有上開犯行，被告
    甲○○辯稱：伊夫妻確有借款與乙○○、呂世印母子，先後
    2 次均在高雄中小企銀南高雄分行交付現金，每次各360 萬
    元，合計720 萬元，借錢之前，丙○○帶乙○○前來說要借
    錢，伊夫妻認為借款金額龐大，故要乙○○提供房地設定抵
    押權擔保，因乙○○晚上在上班，白天沒空，乃授權其子呂
    世印出面借錢及辦理設定抵押手續，丙○○帶呂世印拿其母
    乙○○之授權書及所有權狀來談借錢，抵押權設定係由呂世
    印、乙○○去辦理，伊夫妻均不知情，未叫呂世印向乙○○
    騙稱辦保存登記可改為4 樓半，更不曾叫呂世印偽造乙○○
    名義之授權書、聲請書、借據、借條、本票等，乙○○為賴
    債才誣告云云；被告丙○○辯稱：因乙○○要與伊合夥作生
    意，請伊介紹金主，以籌措資金，伊才帶乙○○及呂世印母
    子去找甲○○夫妻，甲○○夫妻於81年3 月12日、同年5 月
    1 日、5 月4 日，確有交付現金共720 萬元與乙○○、呂世
    印，授權書、借據及本票等，均係乙○○及呂世印各自簽名
    、蓋章，是李林寶蓮及乙○○要伊代辦抵押權設定登記，伊
    始與呂世印前往辦理，並由伊先開30萬元支票交給乙○○，
    支票亦有兌現，借款以後，因為乙○○沒有支付利息給甲○○，所以甲○○與李林寶蓮才向乙○○提出查封拍賣房地，
    乙○○是賴帳才否認借錢云云。
二、惟查：
  (一)前揭事實迭據告訴人乙○○於原審、本院前審調查及歷次更
    審時指訴綦詳，核與已判決確定之共同被告呂世印前於偵查
    、原審、本院前審供述情節相符（其確定判決係本院83年度
    上更(一)字第265 號），復有盜用、偽造印鑑證明申請書、偽
    造抵押權設定契約書、土地登記申請書、偽造借據、借條、
    本票等件可稽〔81年3 月10日之印鑑證明、申請書、委任書
    ，見12638 號偵查卷第36、106 、107 頁；81年3 月11日之
    360 萬元抵押權設定文件，見12638 號偵查卷第30至38頁；
    81年3 月10日借據「360 萬元」，見12638 號偵查卷第57頁
    ；本票「共同發票人，360 萬元、票號041901」，見13561
    號偵查卷第13頁；附表編號4 本票「共同發票人，3 萬元、
    票號000000- 000000」，見本院更(二)卷第80頁證物袋內；81
    年4 月21日之印鑑證明、申請書、委任書，見12638 號偵查
    卷第26、108 、109 頁；81年4 月22日之360 萬元抵押權設
    定文件，見12638 號偵查卷第20至29頁；81年4 月23日借條
    （360 萬元）、81年4 月23日本票（背書人、360 萬元）、
    票號261276，見12638 號偵查卷第58頁、13561 偵查卷第16
    頁〕。至於呂世印借款時另以告訴人為附表編號4 本票之共
    同發票人及為附表編號8 本票之背書人，偽造告訴人簽名而
    簽立本票20張（如附表編號4 、8 所示），金額共計54萬元
    作為利息一節，業據呂世印於本院前審供明（上更(二)卷第77
    頁背面），則此部分係呂世印為支付上開借款利息而為，雖
    於偽造後交付被告甲○○、李林寶蓮作為利息，仍應認此係
    被告甲○○等人與呂世印之共同偽造犯意聯絡範圍內，附此
    敘明。
  (二)共同被告呂世印雖曾供述其借錢動機，係因其母錢被騙，其
    又係家中長子，想自己承擔重任，被告甲○○、李林寶蓮、
    丙○○知道此事表示願予提拔相挺，甲○○夫妻並先無條件
    借予30萬元等情（上訴卷(一)第162 頁背面、第163 頁），然
    此僅係被告呂世印個人之主觀認知，無從逕認其母即告訴人
    必所知悉，且呂世印於前述借款時僅27歲，雖受中等教育，
    但涉世未深，於被告甲○○、李林寶蓮及丙○○見其母有價
    值不貲之透天房屋，而鼓吹慫恿向其母誑騙佯稱辦理房屋保
    存登記，而得以取得告訴人所有權狀及印鑑等情，亦據被告
    呂世印始終供認不移。至於被告甲○○、李林寶蓮於本院前
    審所辯「乙○○因投資視聽公司及炭烤店需龐大資金，投資
    酒店或工程需資金7 、8 百萬元，而其房屋設定之最高限額
    抵押權，僅能借到300 萬元，故經丙○○推介，而向彼等借
    款」云云，惟告訴人於本院前審業已陳明：其投資視聽公司
    200 萬元，是陸續拿出來的，炭烤店係頂下他人所欠債務之
    部分，其僅在酒店上班並未投資，亦未參予工程等語（上更
    (二)卷第118-119 頁），何況縱令告訴人有資金需求，亦難即
    認其對於其子呂世印前開向被告甲○○夫妻借款一節，有所
    授權或同意，被告甲○○、李林寶蓮此部分所辯，並無證據
    以實其說，自非可採。
　(三)證人即代書廖美玲於本院前審證稱「丙○○與呂世印在一起
　  ，我在地政事務所遇到，後他們2 人約我到甲○○、李林寶
    蓮家，4 人均在場，我依他們之意思而作成抵押權契約書、
    土地登記申請書，乙○○未到場... 因我認為所有權人乙○○未到場，我不敢辦此案，後由丙○○自己說由他擔任代理
    人，用我已寫妥之資料去送件，先後2 次均是我受託代撰」
    等語（更一卷第113 頁），並當庭指認被告甲○○、丙○○
    及呂世印、李林寶蓮等4 人要其辦理抵押權設定登記（更一
    卷第148 頁反面），顯見本件抵押權設定登記，均係由被告
    丙○○為代理人，向三民地政所辦理，告訴人乙○○未到場
    無訛。再細繹上開本票、土地、建築物抵押權設定契約書，
    其上皆有「呂世印、乙○○」之蓋章，而上開借據及借條上
    除有「乙○○、呂世印」簽名外，並加蓋「乙○○」印鑑章
    ，「呂世印」部分均同時捺有指印，惟獨「乙○○」簽名處
    均未捺指印。被告甲○○及李林寶蓮既均堅稱辦理抵押權設
    定登記，係為確保債權，則其等當係看在乙○○擁有1 棟透
    天房屋之資產，具有償債能力，始予貸借金錢，而其等竟於
    簽立借據、借條之重要債權憑證時，未要求乙○○同時捺指
    印，竟獨令毫無資產之呂世印捺指印，殊悖常理。被告甲○○夫妻既辯稱「本票、借據、借條係呂世印簽署其母乙○○之署押後，再由乙○○自己蓋章」等語（見12638 號偵查
    卷第91頁、92頁反面），則被告2 人當已明知係由呂世印代
    簽其母姓名，卻未要求告訴人乙○○以民間慣例之捺指印而
    確保該票據及文書之真正，顯與常情不符，足認共同被告呂
    世印簽寫上開本票、借據、借條、抵押權契約書時，告訴人
    均屬不知情且不在場。
  (四)本件先後2 次之抵押權設定登記，均由被告丙○○具名代理
    向三民地政事務所辦理，有前開土地登記申請書影本足憑，
    又被告丙○○於原審所供「我剛好懂一點，就帶呂世印去辦
    理」（原審卷第25頁），核與證人即代書廖美玲前開所證情
    節相符。又共同被告呂世印於本院前審數度供述「當初是甲○○夫婦與丙○○3 人教我如何辦理房屋增建，實際上是要
    辦理抵押登記，就教我騙我媽乙○○要辦房屋增建而取得印
    鑑章；銀行清償證明是丙○○帶我去辦的；剛開始認識的時
    候是丙○○帶我去甲○○夫婦家，他們知道我缺錢」等語，
    復參以被告丙○○坦承前揭2 次抵押權設定契約，均在被告
    甲○○家中，由代書廖美玲代為書寫，告訴人並未在場，是
    被告丙○○擅與被告甲○○、李林寶蓮共同盜蓋告訴人印鑑
    章於前述設定抵押文書、借據、借條、本票，完成偽造私文
    書及偽造本票之行為，復以代理人身分連續於81年3 月10
    日、81年4 月22日向地政機關行使上開偽造之抵押權設定契
    約書、聲請書，而使地政機關先後2 次為不實之抵押權設定
    登記，其共同行使偽造私文書、使公務員登載不實及偽造有
    價證券等犯行明確。至於共同被告呂世印雖曾供述「係甲○○、李林寶蓮夫妻要其在第041901號本票上填寫乙○○名字
    ，為共同發票人」（見12638 號偵查卷第128 頁、上訴卷(一)
    第163 頁反面），惟呂世印嗣於本院前審已詳細描述其情境
    ，供稱「甲○○、李林寶蓮要我在本票上填寫乙○○名字時
    ，丙○○在旁，亦叫我簽，並說『三哥、三嫂（即被告甲○○夫妻）不會害我，要我放心』，庭訊時，因只問是否他們
    夫妻要我填寫乙○○名字，故如是供述」（上更(二)卷第69頁
    反面、76頁反面），故依呂世印所供情節，足認要其在本票
    上簽署告訴人名字，原係被告甲○○、李林寶蓮，被告丙○○係在旁慫恿催促，呂世印前後所供雖非一致，係屬詳略之
    差異，並不相悖，不能據此而謂呂世印供述不實，無從為被
    告丙○○有利之認定。
  (五)被告甲○○固提出告訴人簽名之授權書為證，而內容固載：
    「茲本人（即乙○○）同意授權呂世印先生全權處理坐落高
    雄市三民區○○○街401 號不動產建物之一切事宜及過戶擔
    保等權利」等情（見13561 號偵查卷第17頁），然告訴人及
    其子呂世印於本件偵、審中，業已數度供陳係呂世印向告訴
    人佯以「住處建物增建四樓時，建築師畫錯圖，須重新辦理
    建物修正及簽發授權書」等詞，使告訴人在僅填「授權書、
    授權人」等字，其他內容空白之書面上簽寫「乙○○」署名
    ，而呂世印再於81年4 月21日下午，在被告甲○○住處依其
    指示在空白授權書補填前揭內容之文字，並倒填日期為同年
    3 月10日等語，參以被告甲○○夫妻均於檢察官偵查中供
    述此授權書係告訴人與呂世印至其住處簽名、蓋章云云（見
    12638 號偵查卷第54、91頁），然被告甲○○夫妻亦供承卷
    附之記載同日製作告訴人名義之借據、本票亦屬同1 天由告
    訴人所為等情，則為何獨有此授權書係告訴人親自簽名，而
    其他借據、本票上之「乙○○」則由呂世印所簽，再者，告
    訴人果真就其所有之前述房地授權呂世印為之，但於向三民
    地政所辦理設定抵押時，卻由被告丙○○擔任代理人，是被
    告甲○○夫妻此部份供詞，顯與通常事理經驗相悖。告訴
    人所投資開設之千曲川視聽公司甫於81年3 月28日開幕（設
    於告訴人前開房地之址），此有該公司開幕邀請卡一份在卷
    （更(二)卷第八十頁證物袋內），而被告甲○○、丙○○、呂
    世印對此一事實均未爭執，參以告訴人前述房地既供其開設
    新公司，告訴人豈有於填載「過戶擔保」等字樣之授權書未
    表異議而予簽名之理。足認告訴人及呂世印所陳上情為真實
    可信。
  (六)被告丙○○所簽發面額三十萬元支票一紙（發票日：81年4
    月24日，票號：0000000 ，付款人：台灣區中小企業銀行南
    高雄分行）交予呂世印，嗣於81年4 月27日，於告訴人設於
    合作金庫三民支庫帳戶提示兌領一節，固有該紙支票及合作
    金庫三民支庫帳戶明細表可證（上訴卷(一)第232 頁、更(二)卷
    第153 頁），然該紙支票係由呂世印存入前開帳戶，已據呂
    世印於檢察官偵查之初即供明（見12638 號偵查卷第51頁反
    面），又告訴人雖不否認其帳戶有此款項存入，但其於本院
    數次更審中均陳稱「其不知來源為何」等語（上訴卷(一)第25
    9 頁反面，更七審卷第177 頁，更八審卷(一)第205 頁），參
    以前述告訴人既然肯於其子呂世印所提之空白內容授權書上
    簽名，足徵告訴人極為信賴（或縱寵）其子呂世印，則告訴
    人不察而將其銀行帳戶借予呂世印使用，於經驗法則而論，
    尚難逕指有何悖於情理之處，何況一般民眾之家屬間，互相
    使用銀行帳戶，亦屬常見，自不能據此推論告訴人即有授權
    或同意其子呂世印之前揭設定抵押、簽立借據、本票等行為
    。
  (七)被告甲○○夫妻固曾辯稱「告訴人母子於81年5 月1 日提出
    謄本證明前述房地之銀行抵押權已塗銷，李林寶蓮始各交付
    290 萬元及70萬元」云云，然查：台灣中小企業銀行（下
    稱中小企銀）之抵押債權餘額，於80年5 月8 日，以現金25
    萬餘元還清，有中小企銀92年5 月5 日函為證（更(八)審卷(一)
    第186 頁），又於81年4 月27日申請將中小企銀300 萬元抵
    押權塗銷一節，亦有申請塗銷登記相關文件（含銀行清償證
    明書）可考（更(五)審卷第101 至107 頁），其中銀行之清償
    證明係同年月25日由呂世印前往銀行領取，亦據呂世印供明
    ，核與證人鄭顯華（中小企銀行員）證述相符（上訴卷(一)第
    151 頁），復有中小企銀貸款證件袋影本（見19953 號偵查
    卷第8 頁反面）及前述房地之中小企銀300 萬元抵押權塗銷
    前、後之登記謄本（見13561 號偵查卷第25、31頁）可證。
    共同被告呂世印供承其與丙○○去銀行申請清償證明，再
    拿去甲○○住處，交給被告甲○○夫妻等語（見更(六)審卷(二)
    第47頁），核與證人李明典、廖美玲（夫妻均係代書）所證
    ：「前述清償證明係廖美玲去甲○○家中所取，交由李明典
    至地政事務所送件」等情一致（更(五)審卷第167 、168 頁）
    ，參以證人廖美玲係受被告甲○○委請辦理前開抵押權設定
    之代書，衡情其所為證詞當無故意歪曲事實而為不利於被告
    甲○○夫妻之陳述，足徵被告甲○○夫妻當庭否認證人李明
    典、廖美玲所為前開證言（更(六)審卷(二)第36頁），自非可取
    ，益證被告甲○○夫妻所辯「係見告訴人母子提出謄本，才
    知銀行抵押權已塗銷」云云，顯非實在。
  (八)被告甲○○、李林寶蓮雖辯稱：有出借720 萬元予告訴人，
    於81年3 月12日、同年5 月1 日、5 月4 日自李林寶蓮之高
    雄區中小企業銀行南高雄分行（下稱高企南高雄分行）帳戶
    ，領取360 萬元、290 萬元、70萬元，交予告訴人，並舉被
    告丙○○及證人蔡惠珠為證云云。然查：證人蔡惠珠於檢
    察官偵查中雖證述「被告等人有各交付360 萬元予告訴人」
    （見12638 號偵查卷第77頁）及證人蔡惠珠、被告丙○○各
    出具證明書（見13561 號偵查卷第19、20頁），但證人蔡惠
    珠於本院前審到庭時業已改陳其僅知悉李林寶蓮去銀行領錢
    ，不知如何交錢等語（上訴卷(一)第292 頁），即已澄清而推
    翻前偵查中之證述及證明書之要旨。被告丙○○於本件被訴
    與被告甲○○夫妻共同犯罪，其所為上開證明書之可信度，
    自難逕予採認。被告甲○○夫妻2 人對於3 次前去高企南
    高雄分行人數之待證事實，被告甲○○稱連同其子李秉霖共
    7 人，被告李林寶蓮則稱6 人，縱如被告甲○○、李林寶蓮
    事後所言，係因偵訊中認其子年幼，故將其忽略云云，惟據
    被告丙○○所供「蔡惠珠於3 次交款時均有同去高雄企銀南
    高雄分行，81年5 月1 日、4 日，她都有去」，而經檢察官
    隔離訊問，證人蔡惠珠卻稱：「只於81年3 月12日同去高企
    南高雄分行，同年5 月1 日、4 日則未同去」等語（見1263
    8 號偵查卷第80、81頁），是被告丙○○及證人蔡惠珠供證
    上情已有矛盾。告訴人於被告甲○○夫妻所供第1 次借款
    時（81年3 月10日）之中小企銀尚有最高限額300 萬元之抵
    押權額度，則告訴人自得隨時向該銀行續借，何以捨此不由
    ，而以每月2 萬4,000 元至3 萬元之利息（見12638 號偵查
    卷第52頁正反面之李林寶蓮供述），且須繳納地政規費、另
    行設定抵押權而向被告甲○○、李林寶蓮借款，又既約定只
    借1 、2 個月，竟須預立20張本票（共計54萬元，如附表編
    號4 、8 所示）作為利息，相較於向銀行之借款條件，並無
    優渥之處，是告訴人所陳「其無必要向甲○○、李林寶蓮借
    錢」等語，為可採信。被告甲○○高企南高雄分行之第23
    86─2 號帳戶，於81年3 月12日之往來明細表顯示，同日自
    高雄企銀放款轉入及現金存入300 萬元、300 萬元、63萬元
    ，轉帳領出300 萬元及60萬元，悉數轉入李林寶蓮同設於該
    行之活儲第2525─3 號帳戶，並由該帳戶內以現金方式領訖
    ，惟同日（81年3 月12日）被告甲○○上開之第2386─2 號
    帳戶內則存入現金300 萬元，翌日轉帳償還借款之情節觀之
    ，足認被告甲○○、李林寶蓮已為將來如就借款資金來源爭
    執時預作準備（上訴卷(一)第186 頁、上訴卷(二)第36、38頁）
    。另於81年5 月1 日，被告甲○○之上開同一帳戶內，仍為
    同一情形，即於81年5 月1 日放款轉入270 萬元，連同其餘
    額共293 萬3,830 元，先將其中之290 萬元轉入被告李林寶
    蓮之上開帳戶（其時餘額僅為3 萬3,830 元），再以現金提
    出繼而轉回存入被告甲○○之同上帳戶內（餘額回復為293
    萬3,830 元），隨之於同年5 月4 日復行轉領70萬元至被告
    李林寶蓮上開同一帳戶，亦作為現金提領等情，有高企南高
    雄分行83年高銀總南分字第90號函所附之被告甲○○、李林
    寶蓮存放款往來帳卡可稽（上訴卷(二)第34至40頁），故被告
    李林寶蓮前開帳戶固有81年3 月12日出帳360 萬元、同年5
    月1 日出帳290 萬元、同年5 月4 日出帳70萬元等交易紀錄
    ，然尚難遽認被告甲○○、李林寶蓮夫妻即有交付現金共計
    720 萬元予告訴人及共同被告呂世印母子之事實。
  (九)被告甲○○、李林寶蓮另以81年9 月4 日與告訴人達成和解
    之和解書載明「乙方乙○○積欠甲方即李林寶蓮720 萬元，
    所餘尾款175 萬元，提交薛源基律師保管，俟被告李林寶蓮
    為抵押權之塗銷登記完竣後，始由被告李林寶蓮領取」等語
    ，並提出81年9 月4 日和解書、保管條2 紙（見12638 號偵
    查卷第147 頁；上訴卷(一)第262 頁）。惟查：告訴人於本
    院前審陳明：「和解內容我不同意，當時很不願意簽，我哥
    在旁邊說房屋已經被查封了，簽一簽省事算了，我考慮很久
    才簽的。」，「我沒有說540 萬元，我的房屋已經被他們拍
    賣，不得已才寫和解書，要我賠他們175 萬元，實際上我只
    給他們170 萬元」（更(六)審卷第113 、120 頁），核與證人
    即代為保管此項和解款之律師薛源基於本院前審所證：「乙○○僅付175 萬元，李林寶蓮即塗銷抵押權登記及撤回強制
    執行聲請，之後兩造一起來，表明條件已履行，錢才由李林
    寶蓮領走」（上訴卷(一)第76頁背面），及證人即告訴人之兄
    黃仙良於本院前審證稱：「和解金額自240 萬元降到175 萬
    元，但乙○○說她只有170 萬元，最後只付170 萬元：：：
    我唸和解書的內容給乙○○聽，乙○○說她沒有借那麼多錢
    ，不肯簽字，為此，還爭執了1 個多小時，甲○○夫婦一再
    拜託我勸乙○○，乙○○最後在我的勸說下才答應簽字：：
    ：我們確實只還了170 萬元」（上訴卷(一)第165 至166 頁）
    相符，顯見告訴人只願就其子即共同被告呂世印實際所欠債
    務100 餘萬元為清償，益徵告訴人係在其兄黃仙良勸說下，
    方於對己不利之和解書上簽名。被告甲○○、李林寶蓮另
    執李林寶蓮之玉山銀行第1388─6 號帳戶，於81年9 月4 日
    有1 筆545 萬元現金存入，謂係告訴人當日所清償之款項云
    云，然對照卷附之被告甲○○高企南高雄分行第2386─2 號
    帳戶明細，81年9 月4 日亦有放款轉入2 筆共計545 萬元，
    同日作為現金提領（上訴卷(一)第120 、121 頁），雖被告甲○○辯稱「該筆款項係借來還給其兄弟李武奇作為被告甲○○頂讓其父所有之房屋應給之代價，且係於82年9 月4 日在
    高雄市大同醫院交予其父，其父再轉交其兄李武奇」，但經
    本院前審隔離訊問被告甲○○謂：「交付500 萬元予其父時
    ，有其父母、妹妹、李武奇夫婦、二哥及其妻即被告李林寶
    蓮在場」；證人李武奇則謂：「在場有其父母、哥哥，其妻
    並未在場，因其將錢拿回家，所以其妻知道是在當天下午分
    錢」，顯見甲○○、李武奇兄弟2 人非但對於在場人數供述
    已有不一，而證人李武奇所稱「係以分得之該200 萬元清償
    其以位於高雄市○鎮區○○街146 巷9 號之房屋向台灣中小
    企業銀行之抵押借款」，惟查證人李武奇前向台灣中小企業
    銀行高雄分行所貸借之155 萬元房屋貸款，已為李武奇於80
    年9 月10日還清，有該分行之82年12月31日（82）高字第73
    32號函附於卷內可憑（上訴卷(一)第244 頁），是證人李武奇
    所證顯與事實出入，不可採信，從而被告甲○○此部分之辯
    解，亦無可採。準此，被告甲○○上開之545 萬元之現金支
    出，當係同日存入被告李林寶蓮設於玉山銀行之款項無訛。
    且於81年9 月8 日復自被告李林寶蓮帳戶領出同額現金545
    萬元，當日即以其中之500 萬2,771 元清償高雄企銀南高雄
    分行之部分借款本息，此有該玉山銀行之存摺及高雄企銀利
    息收據、82高銀總南分字第202 號函附之存放款明細表在卷
    可資佐證（上訴卷(一)第120 、121 、185 頁），是被告甲○○、李林寶蓮確未借予告訴人、呂世印母子720 萬元，亦堪
    認定。
  (十)被告甲○○夫妻復提出告訴人於偵查中之撤回同意書（見12
    638 偵查卷第九六頁）所載：「本人一時衝動，誣告甲○○
    、李林寶蓮、呂世印等人，特立此同意書，撤回民刑訴訟，
    所欠債務無條件歸還」等情為證，惟告訴人對此一文書，於
    本院前審陳明：「是我簽的沒有錯，是甲○○、李林寶蓮他
    們說形式上要這樣寫，因為要和解」、「那是甲○○說形式
    上要寫這樣子才能夠和解，我為了房子沒有事就好，花錢消
    災，所以才這樣講」（見本院更(七)審卷第177 頁），復參以
    前述被告甲○○及李林寶蓮確未借予告訴人、呂世印母子
    720 萬元之情，足見上開撤回同意書所陳內容，係雙方和解
    後，告訴人為息事寧人而為，自屬迴護之舉，自難採為對被
    告等人有利之認定。又被告甲○○及李林寶蓮於本院前審所
    辯「乙○○於81年8 月15日至其住處，要求分期償還借款時
    ，曾承認在本票上蓋印，有錄音帶可證」云云。惟此為告訴
    人否認在卷，且該錄音帶及錄音譯文，經本院前審送請法務
    部調查局鑑定結果：「錄音帶內容在轉數轉至第一圈『本票
    誰寫的印章誰蓋的』、第二圈『既然沒錢還不要怪我向法院
    申請拍賣』兩句為剪接拼湊語句，故錄音帶內容有剪接情事
    」，有該局85年3 月19日（85）陸(三)字第85056312號鑑定通
    知書及錄音帶、錄音譯文足資佐證（更(二)審卷第82、83頁）
    ，又該錄音帶譯文中固有告訴人答：「我蓋印章而已，我沒
    錢還，房子賣給你」等語記載，然經本院前審當庭播放勘驗
    結果「告訴人答話不清晰」（更(二)審卷第79頁勘驗筆錄），
    選任辯護人又請求本院命乙○○前往法務部調查局作聲紋比
    對鑑定，本院命乙○○前往鑑定，據該局93年7 月9 日調科
    參字第09300274580 號函稱：「錄音帶內有關乙○○談話聲
    音，其可供比對語句甚少，歉難鑑析」等語。另93年8 月19
    日調科參字第09300333660 號函稱：「送鑑錄音帶經檢查結
    果：錄音帶內有關乙○○聲音其可供比對語句甚少且有失真
    現象，歉難鑑析」等語。然而時過境遷，相隔10餘年之後，
    乙○○已需洗腎病症纏身，依前揭本院前審勘驗及歷次送鑑
    定之結果，既屬「錄音帶內容係剪接而成」、「告訴人答話
    不清晰」、「乙○○聲音其可供比對語句甚少且有失真現象
    」等情，本院前審於93年9 月27日審理時，告訴人乙○○仍
    稱：「呂世印已經認罪判刑確定執行完畢，仍要追究被告等
    刑責。」，並經被告甲○○之選任辯護人蔡淑媛律師詰問乙○○，乙○○仍謂「我從來都沒有向人借錢。」等語。不能
    證明經剪接拼湊之該錄音帶譯文中告訴人所答：「我蓋印章
    而已，我沒錢還，房子賣給你」等語之記載相符且真實，豈
    能據此遽認係乙○○提供房地產向被告為2 次抵押借貸720
    萬元，是此部份不能採為認定事實之依據。
  (十一)共同被告呂世印於81年4 月23日，與被告丙○○共同書立切
    結書1 紙，略載：「提供乙○○之不動產再次給債權人李林
    寶蓮作為擔保抵押借貸360 萬元，如有竊盜、偽造文書，欺
    瞞債權人之行為，願負法律責任，與債權人無關，放棄抗辯
    權」（見12638 號偵查卷第59頁），此係被告甲○○夫妻要
    求呂世印所出具，交由被告甲○○夫妻收執，此與地政事務
    所無關等情，業據被告甲○○供明在卷（更八審卷(一)第147
    、148 頁），然本件倘如被告甲○○夫妻所辯「由乙○○出
    面借貸且在場」，則如欲切結擔保，理應由告訴人簽名書立
    切結，豈有由共同被告呂世印及被告丙○○共立切結，益見
    本件形式上供作擔保文件雖多，卻有不合情理之處。此外，
    三民地政所受理前述抵押權設定申請後，於同年4 月22日，
    通知代理人丙○○補正事項係指「李林寶蓮身分證影本未切
    結」，經通知代理人丙○○補正記載「經核與正本相符」等
    字，並「蓋用李林寶蓮」印章後，於同年月24日為設定登記
    等情，亦經證人即三民地政所職員高月春於檢察官偵查及本
    院前審證述明確（偵字第12638 號卷第102 頁、更八卷一第
    179 頁）。
  (十二)上開李林寶蓮持附表編號三所示偽造之本票及附表編號七所
    示偽造「乙○○」背書之本票，分別聲請強制執行及參與分
    配等情，為共同被告李林寶蓮所供明（更一卷第183 頁），
    並有台灣高雄地方法院81年度票字第3619號民事裁定影本附
    卷可憑（原審卷第44頁）。被告丙○○於本院前審亦證稱「
    因為乙○○沒有償還利息給甲○○，所以甲○○與李林寶蓮
    才向乙○○提出查封並拍賣房屋」等語（更九卷二第65頁）
    。且被告甲○○自始參予乙○○、呂世印之「借款」，簽立
    本票、借據及設定抵押權登記等情，已如上述，則被告甲○○為迫使乙○○還款，而與其妻李林寶蓮基於共同犯意，推
    由李林寶蓮持偽造之本票及偽造背書之本票，聲請法院為強
    制執行及參與分配，已甚明確。
  (十三)綜上所，本案事證已臻明確，被告甲○○、丙○○所辯，
    顯係卸責之詞，殊無足採，犯行均堪認定。被告甲○○之辯
    護人於本院前審（更九審）聲請由丙○○與乙○○對質，然
    於本院審理中，於丙○○、乙○○均到庭時，並未為此聲請
    ，並陳明無其他證據聲請調查，本院認事證已明，並無為此
    調查之必要，並予明。
三、核被告甲○○、丙○○所為，均有犯刑法第216 條、第210
    條行使偽造私文書、刑法第214 條使公務員登載不實公文書
    罪，刑法第201 條第1 項之意圖供行使之用而偽造有價證券
    罪。被告甲○○、丙○○與李林寶蓮、呂世印間，有犯意聯
    絡及行為分擔，均為共同正犯。被告甲○○與李林寶蓮以偽
    造附表編號3 所示之本票，向原審法院聲請准許強制執行裁
    定，進而聲請強制執行，此部分所為，係犯行使偽造有價證
    券罪（此部分甲○○與李林寶蓮為共謀共同正犯），其行使
    之低度行為，為偽造之高度行為所吸收，不另論罪；又其行
    使偽造有價證券之行為，當然含有詐欺成分，亦不另成立詐
    欺罪。被告甲○○、丙○○與李林寶蓮、呂世印偽造附表編
    號7 、8 所示本票之乙○○背書及偽造乙○○名義之上開借
    據、借條、授權書、委任書、印鑑證明申請書、抵押權設定
    契約書、土地登記申請書後，推由呂世印、丙○○分別持向
    三民戶政所、三民地政所行使，及被告甲○○與李林寶蓮以
    附表編號7 所示偽造背書之本票，向原審法院聲明參與分配
    ，均應成立行使偽造私文書罪（參與分配部分甲○○與李林
    寶蓮為共謀共同正犯），而其偽造私文書之低度行為，各為
    行使之高度行為所吸收，亦均不另論罪。又被告等人偽造乙○○簽名及盜用其印章部分，均為偽造私文書之部分行為，
    不另論罪。被告等多次使公務員登載不實公文書，及行使偽
    造私文書，均時間緊接，各犯同一罪名之罪，顯係基於概括
    犯意，反覆為之，均應論以連續犯一罪，並加重其刑。被告
    等所犯上開各罪間，均有方法目的之牽連關係，應依刑法第
    55 條 規定，從一重之偽造有價證券罪處斷（公訴人論以行
    使偽造有價證券罪處斷，尚有未洽，因其起訴法條無誤，故
    無變更起訴法條之問題）。共同被告呂世印所為上開附表編
    號3、4及編號7 、8 等偽造犯行，各屬同一時、地之接續犯
    行為；又被告等利用不知情代書廖美玲偽造乙○○之上開設
    定抵押文書，係屬間接正犯。又被告等共犯上揭偽造委任書
    、印鑑證明申請書，使戶政機關登載不實公文書，及被告甲○○與李林寶蓮以附表編號3 所示本票聲請強制執行，以偽
    造乙○○背書如附表編號7 所示本票參與分配等部分，雖未
    經起訴，因此部分與起訴論罪部分，有連續犯、牽連犯之裁
    判上一罪關係，為起訴效力所及，自應併予審理。
四、原審判決就被告甲○○、丙○○部分論處罪刑，固無不合，
    惟查：(一)原判決認被告等不成立偽造有價證券罪；(二)上開偽
    造委任書、印鑑證明申請書，使戶政機關登載不實文書，行
    使偽造本票聲請強制執行，以偽造背書之本票聲明參與分配
    等部分，原判決均未論判；(三)附表編號4 、8 所示犯行部分
    ，未予論判，利用不知情之代書廖美玲偽造設定抵押文書部
    分，係屬間接正犯，未予論述；均有未洽。被告甲○○、丙○○上訴意旨仍執前詞否認犯罪，指摘原判決此部分不當，
    雖無理由，但原判決此部分既有可議，自應將之撤銷改判。
    爰審酌被告甲○○、丙○○與已判處罪刑確定之李林寶蓮、
    呂世印共謀偽造私文書、偽造本票，設定不實抵押權登記，
    甲○○並聲請強制執行，犯罪後飾詞卸責之態度，及甲○○
    犯罪後已與告訴人達成民事和解等一切情狀，各量處如主文
    所示之刑。附表編號1 、2 、5 、6 所示印鑑證明申請書、
    委任書、借條、借據上偽造之「乙○○」簽名，依刑法第
    219 條規定宣告沒收。至附表編號3 、4 、7 、8 所示偽造
    「乙○○」為共同發票人及偽造「乙○○」背書之本票，於
    和解時，由李林寶蓮交給告訴人乙○○，嗣後乙○○將之銷
    燬等情，分據李林寶蓮、乙○○於本院前審陳明（上訴卷第
    83頁反面、第149 頁反面），是該等本票及背書已因銷燬而
    消滅，自毋庸宣告沒收。
據上論斷，應依刑事訴訟法第369 條第1 項前段、第364 條、第
299 條第1 項前段，刑法第28條、第201 條、第216 條、第210
條、第214 條、第55條、第219 條，罰金罰鍰提高標準條例第1
條前段，判決如主文。
本案經檢察官陳宗吟到庭執行職務。
中　　華　　民　　國　　94　　年　　12　　月　　6　　日
　　　　　　　　　刑事第八庭    審判長法　官  王光照
                                      法　官  蔡國卿
                                      法　官　洪慶鐘
以上正本證明與原本無異。
如不服本判決應於收受本判決後10日內向本院提出上訴書狀，其
未述上訴理由者，並得於提起上訴後10日內向本院補提理由書
狀（均須按他造當事人之人數附繕本)「 切勿逕送上級法院」。
中　　華　　民　　國　　94　　年　　12　　月　　7 　　日
                                書   記　 官  呂素珍
                                                  ＨＡＦ
附錄本判決論罪科刑法條：
中華民國刑法第201條第1項
意圖供行使之用，而偽造、變造公債票、公司股票或其他有價證
券者，處3 年以上10年以下有期徒刑，得併科3,000 元以下罰金
。中華民國刑法第210 條 (偽造變造私文書罪)
偽造、變造私文書，足以生損害於公眾或他人者，處5 年以下有
期徒刑。
中華民國刑法第214 條 (使公務員登載不實罪)
明知為不實之事項，而使公務員登載於職務上所掌之公文書，足
以生損害於公眾或他人者，處3 年以下有期徒刑、拘役或500 元
以下罰金。
中華民國刑法第216 條 (行使偽造變造或登載不實之文書罪)
行使第210 條至第215 條之文書者，依偽造、變造文書或登載不
實事項或使登載不實事項之規定處斷。
 附表：
┌──┬───────────────────────────────┐
│編號│偽造之本票、文書                                              │
├──┼───────────────────────────────┤
│ 1  │81年3 月10日印鑑證明申請書、委任書上偽造之「乙○○」簽名各1 枚│
│    │。                                                            │
├──┼───────────────────────────────┤
│ 2  │日期為81年3 月10日「乙○○」與呂世印共同立具之借據1 紙上「黃夕│
│    │芬」之簽名1枚。                                               │
├──┼───────────────────────────────┤
│ 3  │發票日民國81年3 月10日面額新台幣360 萬元第041901號之本票上偽造│
│    │「乙○○」名義之共同發票人部分。                              │
├──┼───────────────────────────────┤
│ 4  │發票日民國81年3 月10日面額新台幣3 萬元第000000-000000 號之本票│
│    │10紙上偽造「乙○○」名義之共同發票人部分。                    │
├──┼───────────────────────────────┤
│ 5  │81年4 月21日印鑑證明申請書、委任書上偽造之「乙○○」簽名各1 枚│
│    │。                                                            │
├──┼───────────────────────────────┤
│ 6  │日期為81年4 月23日「乙○○」與呂世印共同立具之借條1 紙上「黃夕│
│    │芬」之簽名1枚。                                               │
├──┼───────────────────────────────┤
│ 7  │呂世印簽發發票日民國81年4 月23日面額新台幣360 萬元第261276號本│
│    │票背面偽造之「乙○○」簽名（背書）1枚。                       │
├──┼───────────────────────────────┤
│ 8  │呂世印簽發發票日民國81年4 月23日面額新台幣2 萬4,000 元之本票10│
│    │紙背面偽造之「乙○○」簽名（背書）共10枚。                    │
└──┴───────────────────────────────┘
                                                 ＨＡＦ
